臺灣臺南地方法院柳營簡易庭民事判決
110年度營簡字第110號
原      告  邱榆湶  
            邱段鋒  
上二人共同
訴訟代理人  鄭世賢律師
被      告  李明發  

            李明堯  
            李明美  
            李明雄  
            李明義  

            周瓊華  
            周瓊瑜  
            周兆熙  
            翁周金香
            翁豊吉  
            翁木村  
            蔡麗美    住臺北市○○區○○○路0段00號00樓                          之0
            蔡金鳳  
            蔡秀華  
            蔡昇鴻  
            蔡宏義  
            翁柏滄  
            翁杰滄  
            翁秋菊  
            翁惠美  
            翁薘宬  
            翁湧棣  
            翁惠娟  


            張邱月  
            陳邱素  

            翁邱金葉
            張邱金枝
            邱金美  
            邱英綿  
            邱來延  
            李陳恨  
            陳國安  
            黃陳美月
            邱重諭  
            高陳美吟
            施羽臻  
            施育棋  
            施淑娟  
            邱振嘉  
            邱泰源  
            邱明俊  
上列當事人間請求袋地通行權事件，經本院於民國110年9月8日
言詞辯論終結，判決如下：
    主  文
原告之訴駁回。
訴訟費用由原告負擔。　　
    事實及理由
壹、程序方面：
一、按訴狀送達後，原告不得將原訴變更或追加他訴，但該訴訟
    標的對於數人必須合一確定時，追加其原非當事人之人為當
    事人者，不在此限；不變更訴訟標的，而補充或更正事實上
    或法律上之陳述者，非為訴之變更或追加，民事訴訟法第25
    5條第1項第5款、第256條分別定有明文。次按遺產屬於繼承
    人全體公同共有，故就公同共有權利為訴訟者，乃屬固有必
    要共同訴訟，應由公同共有人全體一同起訴或被訴，否則於
    當事人之適格即有欠缺，而屬於民事訴訟法第56條第1項所
    謂訴訟標的對於各人必須合一確定之案件。查坐落臺南市○○
    區○○○○段00○0地號土地（下稱系爭土地）原為被告邱振嘉、
    邱泰源、邱明俊及訴外人張李儉、邱罔魯所共有。然張李儉
    已於民國35年3月6日死亡，應有部分應由繼承人即被告李明
    發、李明堯、李明美、李明雄、李明義、周瓊華、周瓊瑜、
    周兆熙、蔡麗美、蔡金鳳、蔡秀華、蔡昇鴻、蔡宏義、翁周
    金香、翁柏滄、翁杰滄、翁秋菊、翁惠美、翁薘宬、翁惠娟
    、翁湧棣、翁豊吉、翁木村、張邱月、陳邱素、翁邱金葉、
    張邱金枝、邱金美、邱英綿、邱來延及原告（下稱李明發等
    32人）繼承；邱罔魯亦於94年1月27日死亡，應有部分應由
    繼承人即被告李陳恨、施羽臻、施育棋、施淑娟、陳國安、
    黃陳美月、高陳美吟、邱重諭（下稱李陳恨等8人）繼承，
    業經原告提出張李儉、邱罔魯之除戶謄本各1份、繼承系統
    表2份、繼承人之戶籍謄本34份、本院110年8月13日南院武
    家卯82年度繼字第175號函及其附件、臺灣嘉義地方法院（
    下稱嘉義地院）110年7月28日嘉院傑家110年度倫㈠字第286
    號函、本院家事法庭110年5月24日南院武家字第1100018714
    號函、110年3月31日南院武家寅94年度繼字第697號函、臺
    灣新北地方法院（下稱新北地院）家事法庭110年4月1日新
    北院賢家科字第0430號函影本各1份為證（見本院卷第67頁
    、第157頁、第283頁至第287頁、第155頁、第77頁至第81頁
    、第87頁、第91頁、第93頁、第101頁至第107頁、第111頁
    、第113頁、第119頁至第123頁、第127頁、第129頁、第137
    頁至第153頁、第159頁、第163頁至第173頁、第177頁、第4
    03頁至第409頁、第413頁至第415頁），並有本院柳營簡易
    庭民事紀錄科查詢表暨索引卡查詢證明、本院柳營簡易庭查
    詢單暨索引卡查詢證明各1份附卷可參（見本院卷第211頁至
    第249頁、第421頁至第423頁）。而本件原告原以邱振嘉、
    邱泰源、邱明俊、張李儉之繼承人、邱罔魯之繼承人為被告
    ，起訴請求通行系爭土地，及於通行範圍內埋設電線、水管
    、瓦斯管管線（本院按：埋設管線部分業經原告撤回，於此
    不贅）。嗣訴狀送達後，經本院於110年4月9日前往現場履
    勘，並囑託臺南市鹽水地政事務所地政人員繪製土地複丈成
    果圖後，歷經原告數次訴之變更，末於110年8月18日具狀變
    更聲明為：被告應將渠等所共有系爭土地內如臺南市鹽水地
    政事務所依原告方案繪製之110年度法囑土地字第9800號收
    件之土地複丈成果圖（下稱附圖一；另被告所提方案下稱附
    圖二）所示編號A，通行寬度5公尺，面積2平方公尺部分之
    土地（下稱如附圖一所示方案部分土地）留作通路供原告通
    行，並不得為禁止或妨礙原告通行之行為（見本院卷第389
    頁至第401頁）。核其追加張李儉、邱罔魯之繼承人為被告
    部分，要屬固有必要共同訴訟，本應由公同共有人全體一同
    被訴，另關於請求通行部分土地之寬度及面積，要屬補充及
    更正事實上之陳述，非為訴之變更、追加，揆之前開法律規
    定，並無不合，均應准許。
二、本件被告周瓊華、翁豊吉、翁柏滄、翁秋菊、陳國安、施羽
    臻、邱振嘉、邱明俊（下稱周瓊華等8人）均未於最後言詞
    辯論期日到場；被告李明發、李明堯、李明美、李明雄、李
    明義、周瓊瑜、周兆熙、翁周金香、翁木村、蔡麗美、蔡金
    鳳、蔡秀華、蔡昇鴻、蔡宏義、翁杰滄、翁惠美、翁薘宬、
    翁惠娟、翁湧棣、張邱月、陳邱素、翁邱金葉、張邱金枝、
    邱金美、邱英綿、邱來延、李陳恨、黃陳美月、高陳美吟、
    邱重諭、施育棋、施淑娟、邱泰源均未於言詞辯論期日到場
    ，核無民事訴訟法第386條各款所列情形，爰依原告之聲請
    ，由其一造辯論而為判決。
貳、實體方面：
一、原告主張：坐落臺南市○○區○○○○段00○0地號土地（下稱28之
    3地號土地）為原告共有，係乙種建築用地。系爭土地原為
    張李儉、邱罔魯及被告邱振嘉、邱泰源、邱明俊共有，現為
    兩造共有，各共有人暨其應有部分比例如附表所示。28之3
    地號土地與系爭土地鄰接，對外無適宜通路可與公路連結，
    係屬袋地，需穿越系爭土地始能與東側之柏油道路相通。原
    告擬於28之3地號土地上建築房屋，惟因28之3地號土地並未
    鄰路，無法指定建築線，故須取得被告之同意。再所謂通行
    他人土地，應以滿足通常使用為必要，被告邱振嘉、邱明俊
    雖稱同意提供面寬3公尺之土地供原告通行，似已足敷一般
    寬度介1.6至2公尺之自用小客車通行，然一般汽車總長度約
    5公尺，系爭土地面臨之公路寬僅約4公尺，為避免駕駛汽車
    人自該通道欲右轉進入公路時，因迴轉半徑過小撞擊鄰地圍
    牆設施或侵入對向車道產生交通安全危害，自仍應以原告請
    求之通行寬度即5公尺為適當。為此，依民法第787條第1項
    規定，提起本件訴訟，請求通行系爭土地內如附圖一所示方
    案部分土地等語。並聲明：被告應將系爭土地內如附圖一所
    示方案部分土地留作通路供原告通行，並不得為禁止或妨礙
    原告通行之行為。
二、被告答辯：
  ㈠被告周瓊華等8人未於最後言詞辯論期日到庭，惟依其等先前
    到庭時之陳述略以：
　⒈被告邱振嘉、邱明俊：同意原告通行系爭土地，惟應採對共
    有人侵害最少的方式，將系爭土地內如附圖二所示編號A部
    分，面寬3公尺，面積1平方公尺部分之土地提供原告通行應
    該足夠等語。
　⒉被告施羽臻、陳國安：對於原告請求並無意見等語。
　⒊被告翁秋菊、翁豊吉、翁柏滄、周瓊華：不同意原告請求通
    行系爭土地等語。並聲明：原告之訴駁回。
  ㈡被告邱泰源未於言詞辯論期日到場，惟依其先前提出之書狀
    陳述略以：系爭土地係伊自先父繼承取得，因惦念係先祖遺
    留故未處置。原告請求自系爭土地通行，自應舉證證明有何
    通行之必要，且觀原告提出之地籍圖謄本，28之3地號土地
    似非袋地，倘為袋地，是否係因分割或原告之任意行為所致
    ，為何原告未查證周圍其他土地持有情形，即貿然提起本件
    訴訟？退步言，縱認原告請求通行系爭土地有理由，被告亦
    請求原告應支付本案訴訟費用，及按被告持分每年租金新臺
    幣（下同）120,000元計算，預付4年合計480,000元之租1金
    等語置辯。並聲明：原告之訴駁回。
　㈢被告李明發、李明堯、李明美、李明雄、李明義、周瓊瑜、
    周兆熙、翁周金香、翁木村、蔡麗美、蔡金鳳、蔡秀華、蔡
    昇鴻、蔡宏義、翁杰滄、翁惠美、翁薘宬、翁惠娟、翁湧棣
    、張邱月、陳邱素、翁邱金葉、張邱金枝、邱金美、邱英綿
    、邱來延、李陳恨、黃陳美月、高陳美吟、邱重諭、施育棋
    、施淑娟（下稱其餘被告32人）經合法送達，未於言詞辯論
    期日到場，亦未提出書狀作何聲明或陳述。
 三、得心證之理由：
  ㈠按土地因與公路無適宜之聯絡，致不能為通常使用時，除因
    土地所有人之任意行為所生者外，土地所有人得通行周圍地
    以至公路。前項情形，有通行權人應於通行必要之範圍內，
    擇其周圍地損害最少之處所及方法為之。民法第787條第1項
    、第2項前段分別定有明文。核其立法意旨，在於調和土地
    相鄰之關係，以全其土地之利用，故明定周圍地所有人負有
    容忍通行之義務（最高法院85年台上字第1781號判例可參）
    。又法院對於民法第787條第2項「周圍地損害最少之處所及
    方法」之判決性質，除當事人提起確認之訴有確認判決之效
    力外，亦有形成判決之效力，此觀民法第787條第3項規定準
    用之同法第779條第4項規定於98年1月23日增訂時之立法理
    由揭櫫：「第4項訴訟性質係屬形成之訴，對於何謂鄰地之『
    損害最少之處所及方法』，審理法院不受當事人聲明之拘束
    ，得依職權認定之。惟若主張有通過權之人或異議之人請求
    對特定之處所及方法確認其有無通過之權時，則非形成之訴
    ，而為確認之訴，此際，法院即應受當事人聲明之拘束」等
    旨即明。經查，原告提起本件訴訟請求通行系爭土地，已明
    確表示其主張通行之位置及範圍（見本院卷第393頁），係
    兼含對特定之處所及方法確認其有無通過之權請求被告給付
    ，尚非形成之訴，本院自應受其聲明之拘束，僅能就原告所
    請求之特定通行處所及方法，審酌是否屬「損害最少之處所
    及方法」，苟非屬「損害最少之處所及方法」，即應駁回其
    訴，合先敘明。
　㈡原告主張28之3地號土地為伊所有，鄰接之系爭土地原為張李
    儉、邱罔魯及被告邱振嘉、邱泰源、邱明俊共有，現為兩造
    共有，各共有人暨其應有部分比例如附表所示等情，業據原
    告提出28之3地號土地之土地登記第一類謄本、地籍圖謄本
    、系爭土地之土地登記第一類謄本暨異動索引各1份、張李
    儉、邱罔魯之除戶謄本各1份、繼承系統表2份、繼承人之戶
    籍謄本34份、本院110年8月13日南院武家卯82年度繼字第17
    5號函及其附件、嘉義地院110年7月28日嘉院傑家110年度倫
    ㈠字第286號函、本院家事法庭110年5月24日南院武家字第11
    00018714號函、110年3月31日南院武家寅94年度繼字第697
    號函、新北地院家事法庭110年4月1日新北院賢家科字第043
    0號函影本各1份為證（見本院卷第27頁、第29頁、第57頁至
    第59頁、第301頁至第303頁、第67頁、第157頁、第283頁至
    第287頁、第155頁、第77頁至第81頁、第87頁、第91頁至第
    93頁、第101頁至第107頁、第111頁至第113頁、第119頁至
    第123頁、第127頁至第129頁、第137頁至第153頁、第159頁
    、第163頁至第173頁、第177頁、第403頁至第409頁、第413
    頁至第415頁），並有本院柳營簡易庭民事紀錄科查詢表暨
    索引卡查詢證明、本院柳營簡易庭查詢單暨索引卡查詢證明
    各1份附卷可參（見本院卷第211頁至第249頁、第421頁至第
    423頁），且為到庭之被告周瓊華等8人及被告邱泰源於書狀
    所不爭執，另其餘被告32人均已於相當時期受合法之通知，
    而於言詞辯論期日不到場，亦未提出書狀表示意見。此部分
    事實，先堪認定。
　㈢原告另主張28之3地號土地對外無適宜通路可與公路連結，係
    屬袋地等情，亦經其提出內政部國土測繪中心圖資服務雲畫
    面列印2份、Google地圖街景圖列印8紙、通行範圍示意圖1
    份、照片10張為證（見本院卷第185頁至第203頁、第305頁
    至第313頁）。且28之3地號土地內有原告自陳為其所有，同
    時占用系爭土地之1層樓磚造平房，而28之3地號土地東南側
    與系爭土地交界處並未與道路直接相鄰等情，亦經本院會同
    臺南市鹽水地政事務所地政人員到場履勘，並囑託地政人員
    測量屬實，有勘驗筆錄1份、照片3張、空照圖1張、臺南市
    鹽水地政事務所110年5月4日所測字第1100041246號函檢附
    之附圖一、附圖二各1份在卷可憑（見本院卷第327頁至第33
    5頁、第353頁、第355頁）。則以28之3地號土地與公路間確
    無直接連結之道路，需穿越系爭土地，始能通行至東側之柏
    油道路，性質上要屬袋地無疑。復觀卷附28之3地號土地之
    土地登記第一類謄本及地籍圖謄本（見本院卷第27頁、第29
    頁），可知28之3地號土地係分割自坐落臺南市○○區○○○○段0
    0地號土地，但無論坐落臺南市○○區○○○○段00地號或28之2地
    號土地，東側均與系爭土地完全鄰接，亦未直接與道路相連
    ，故本件應非因土地一部之讓與或分割，致土地與公路無適
    宜之聯絡而不能為通常使用，即無被告邱泰源抗辯民法第78
    9條第1項規定之問題。準此，原告自得依民法第787條第1項
    、第2項規定，請求通行周圍地以至公路，惟依前開規定及
    說明，仍需擇其周圍地損害最少之處所及方法為之。
　㈣然按鄰地通行權為鄰地所有權之擴張，其目的在解決與公路
    無適宜聯絡之土地之通行問題，固應斟酌土地之位置、地勢
    、面積及用途，是否足供通常之使用，然其目的並不在解決
    鄰地之建築上之問題，自不能僅以建築法或建築技術上之規
    定為立論之基礎。故鄰地如已有通路且能通行汽車，要不能
    以該通路與建築法或建築技術之規定不合，而要求通行其鄰
    地（最高法院108年度台上字第2226號、83年度台上字第160
    6號、105年度台上字第187號判決意旨參照）。且按民法第7
    87條所定之通行權，係為促進袋地之利用，而令周圍地所有
    人負容忍通行之義務，為對周圍地所有權所加之限制。故其
    通行範圍應以使土地（袋地）得為「通常使用」為已足，不
    得因通行權人個人特殊用途、或道路是否整齊美觀之市容考
    量，而損及周圍地所有人之利益（最高法院92年度台上字第
    1399號判決意旨參照）。而查，本件原告請求通行系爭土地
    內如附圖一所示方案部分土地，依其起訴狀及於110年8月11
    日審理時所述係：為期發揮建築用地之價值，因建築上無法
    使用，無法指定建築線等語（見本院卷第19頁、第388頁）
    。暫且不論原告並未提出何證據證明其有何指定建築線或建
    築房屋之規劃，究其請求通行周圍地之目的，實屬原告個人
    特殊用途考量，尚非袋地通行權旨在發揮袋地經濟效用、促
    進物盡其用所須審酌，自不能作為請求通行鄰地之論據，蓋
    僅因袋地所有人主觀需求，預擬將來為如何目的之使用，而
    決定周圍地所有人應提供通行之範圍，無非係犧牲周圍地所
    有人之利益，使袋地所有人獲得更高之使用利益，已不能謂
    為民法第787條第1項所指之通常使用。
　㈤至原告另稱尚有車輛迴轉及安全因素，故應有通行面寬5公尺
    之必要性等語（見本院卷第397頁）。然按汽車全寬不得超
    過2.5公尺，道路交通安全規則第38條第1項第1款第2目已定
    有明文，另參酌103年1月3日交通部交路字第10250180571號
    令修正發布「車輛安全檢測基準」其中車輛規格規定關於車
    輛尺度限制3.2.1、3.2.2亦明定：「汽車全寬不得超過2.5
    公尺、「經內政部核定之消防車不得超過2.6公尺」，可見
    一般汽車寬度係以2.5公尺，消防車輛寬度係以2.6公尺為限
    ，如僅對外通行，以供一般人步行、騎車或駕駛車輛通行出
    入為目的，路面寬度3公尺應已足矣，原告請求通行之通行
    寬度為5公尺，顯然超出車輛出入之通行所需，況原告請求
    通行之面寬係自28之3地號土地東南側與系爭土地交界處往
    北延伸（見本院卷第327頁），並非沿28之3地號土地最南端
    起算，故在該通行方案以南之狹窄土地，勢必成為畸零地而
    無法利用。換言之，縱原告係本於通行之目的，請求被告提
    供系爭土地內如附圖一所示方案部分土地通行以至公路，原
    告請求通行之位置及範圍，亦難認係對周圍地損害最少之處
    所及方法，與民法第787條第2項之規定尚有未合，且非最適
    宜之通行方法，故原告主張，仍無足採。
四、綜上所述，原告主張之通行方案，尚非損害最少之處所及方
    法，且因本件原告已明確表示其主張通行之位置及範圍，故
    非民法第787條第3項規定準用同法第779條第4項規定所指之
    形成之訟，業如前述，本院即應受原告聲明之拘束，不能另
    行酌定其他通行方案代替原告之聲明。從而，原告之訴，為
    無理由，應予駁回。
五、本件事證已臻明確，兩造其餘攻擊防禦方法及舉證，核與判
    決結果均無影響，爰不另一一論述。　　
六、據上論結，本件原告之訴為無理由，依民事訴訟法第436條
    第2項、第385條第1項前段、第78條，判決如主文。
中　　華　　民　　國　　110 　年　　9 　　月　　29　　日
                  柳營簡易庭    法  官  徐安傑
以上正本係照原本作成。
如不服本判決，應於判決送達後20日內，向本院提出上訴狀並表
明上訴理由，如於本判決宣示後送達前提起上訴者，應於判決送
達後20日內補提上訴理由書（須附繕本）。
中　　華　　民　　國　　110 　年　　9 　　月　　29　　日
                                書記官  吳昕儒
附表：
編號 共有人 應有部分比例 1 被告李明發等32人（被繼承人張李儉原有之應有部分） 2分之1 2 被告李陳恨等8人（被繼承人邱罔魯原有之應有部分） 4分之1 3 被告邱振嘉 12分之1 4 被告邱泰源 12分之1 5 被告邱明俊 12分之1